最高法院刑事判決　　　　　　　　　　　　　　　八十六年度台上字第四七○二號
　　上訴人　甲○○
右上訴人因重利案件，不服台灣高等法院中華民國八十五年八月十三日第二審更審判
決（八十五年度上更(一)字第五○二號，起訴案號：台灣板橋地方法院檢察署八十四年
度偵字第三九七八號），提起上訴，本院判決如左：
    主  文
上訴駁回。
    理  由
按刑事訴訟法第三百七十七條規定：上訴於第三審法院，非以判決違背法令為理由，
不得為之。是提起第三審上訴，應以原判決違背法令為理由，係屬法定要件。且必須
依據卷內資料為具體之指摘，並足據以辨認原判決已具備違背法令之形式，始屬相當
。本件原判決認定上訴人甲○○自民國八十三年四月間起，在台北縣樹林鎮○○街十
一號旁違章建築物內，以「龍龍」為名，經營地下錢莊，趁林文彬、田炳崑、賴添福
、葉青焱、秦連炮等多人，因急需修理計程車，或採購魚肉蔬菜製作便當，需款孔急
之情形下，以每次借款新台幣（下同）一萬五千元，一個月為期，借款人每三日須償
還本息一千八百元，分十期清償，或屆期一次清償一萬八千元，月息達二十分之方式
，貸款予林文彬等人（借款人、借款次數等資料詳如附表），而取得與原本顯不相當
之重利，並以此為常業。嗣於八十四年一月二十四日上午十時三十分許，經法務部調
查局台北縣調查站人員前往其住處搜索查獲，並扣得其所有記載客戶借款資料帳冊壹
本等情。因而撤銷第一審判決，改判論處上訴人以乘他人急迫貸以金錢，而取得與原
本顯不相當之重利為常業罪刑，已詳其所憑之證據及認定之理由。上訴意旨略以：
(一)扣案之帳冊及林文彬、葉青焱、秦連炮之證言不足認定上訴人係乘他人急迫而貸以
金錢。(二)上訴人否認有扣押借款人之證件並聲請調查，原審未予調查，顯有應於審判
期日調查之證據未予調查之違法。(三)原審未傳訊林文彬、葉青焱、秦連炮以外之其餘
五十一位借款人，遽以認定上訴人係乘借款人急迫而貸以金錢，顯有理由不備之違法
。(四)原審未宣告緩刑，亦未說明未宣告緩刑之理由，亦難謂合法云云。然查：(一)原判
決已依卷內資料詳細說明上訴人係乘林文彬、葉青焱、秦連炮等急迫而貸以金錢，上
訴意旨指摘林文彬、葉青焱、秦連炮等人證言不足證明上訴人係乘他人急迫而貸以金
錢，顯非依據卷內資料執為指摘，不得為第三審上訴之合法理由。(二)刑事訴訟法第三
百七十九條第十款所稱應調查之證據，係指與待證事實有重要關係，在客觀上認為應
行調查者而言。本件上訴人聲請調查有無扣押借款人之證件一節，於犯罪之成立並無
影響，原審認為上訴人犯罪已臻明確，而未調查上訴人有無扣押借款人之證件，自不
能指為有應調查之證據未予調查之違法。(三)刑法第三百四十四條重利罪成立之要件為
乘人急迫、輕率或無經驗，貸以金錢或其他物品，而取得與原本顯不相當之重利。此
項犯罪，固須對於特定人為之，始能成立。至若明知社會上有因急迫而舉債濟急，及
因輕率或無經驗而從事舉債之情形，預定苛刻條件，一俟他人告貸，藉以博取重利為
常業者，雖非對於特定人乘機利用，不能謂非對於一般人具有犯罪之概括故意，則其
犯有上開法條之重利情事，即應論以同法第三百四十五條之罪。上訴人於法務部調查
局台北縣調查站即供稱：「我自八十三年四月起經營放款業務，以計程車司機為對象
，每借出一萬五千元時，借款人要還我一萬八千元，但這一萬八千元係分十期償還，
每期三天，每期償還一千八百元」，復有其經營地下錢莊「龍龍」之名片附卷足憑。
足見上訴人係乘不特定之人急迫貸以金錢，而取得與原本顯不相當之重利。依上開說
明，上訴人所為係犯刑法第三百四十五條之常業重利罪。原審依據林文彬、葉青焱、
秦連炮之證述認上訴人係乘他人急迫貸以金錢，而未傳喚其餘借款人，難謂有判決理
由不備之違法。(四)是否宣告緩刑，法院本屬有權斟酌決定。如未宣告緩刑，自不生違
法問題，上訴意旨執以指摘，殊非適法之第三審上訴理由。依上所述，其上訴違背法
律上之程式，應予駁回。
據上論結，應依刑事訴訟法第三百九十五條前段，判決如主文。
中      華      民      國    八十六    年      八      月      七      日
                              最高法院刑事第五庭
                                  審判長法官  陳  錫  奎
                                        法官  洪  清  江
                                        法官  李  璋  鵬
                                        法官  吳  昆  仁
                                        法官  劉  介  民
      右正本證明與原本無異
                                              書  記  官
中      華      民      國    八十六    年      八      月     十三     日
